ACORDAO-COMPLETO-2547543

ACÓRDÃO 7017/2022 ATA 39/2022 - SEGUNDA CÂMARA

VISTOS, relatados e discutidos estes autos em que se analisa ato de concessão de aposentadoria deferida a ex-servidor da Universidade Federal de Pelotas. 
ACORDAM os Ministros do Tribunal de Contas da União, reunidos em Sessão da 2ª Câmara, ante as razões expostas pelo Relator, e com fulcro nos incisos III e IX do art. 71 da Constituição Federal e nos arts. 1º, inciso V, e 39, inciso II, da Lei 8.443/1992, c/c o art. 259, inciso II, do Regimento Interno/TCU, em:
9.1. considerar legal a concessão de aposentadoria em favor do Sr. Roberto Ferreira de Araujo e determinar o registro do correspondente ato;
9.2. dar ciência deste Acórdão ao Sr. Roberto Ferreira de Araujo e à Universidade Federal de Pelotas.

Concessão de aposentadoria deferida a ex-servidor da Universidade Federal de Pelotas.

Segunda Câmara

Universidade Federal de Pelotas.

3. Interessado: Roberto Ferreira de Araujo (XXX.366.220-XX).

13.1. Ministros presentes: Bruno Dantas (Presidente), Augusto Nardes e Antonio Anastasia.
13.2. Ministro-Substituto presente: Marcos Bemquerer Costa (Relator).

MARCOS BEMQUERER

Adoto como Relatório, com os pertinentes ajustes de forma, parte da instrução da Secretaria de Fiscalização de Integridade de Atos e Pagamentos de Pessoal e de Benefícios Sociais - Sefip, por meio da qual a concessão de aposentadoria objeto destes autos é analisada e cujo encaminhamento contou com a anuência do Procurador Júlio Marcelo de Oliveira (peças 5/7) : 
"Exame das Constatações
Ato: 2469/2022 - Inicial - Interessado: ROBERTO FERREIRA DE ARAUJO - CPF: XXX.366.220-XX
9.1. Parecer do Controle Interno: considerar o ato legal.
9.2.  Constatação e análise: 
9.2.1. Houve o registro de pelo menos uma rubrica com 'Denominação para análise pelo TCU = Decisão judicial (16171 - DECISAO JUDICIAL TRANS JUG APO (Decisão judicial - Outros) - R$ 124,93) '.
a. 	Justificativa do Gestor de Pessoal: não há. Verificação efetuada no âmbito do TCU.
Análise do Controle Interno:  não há. Verificação efetuada no âmbito do TCU.
Análise da Equipe Técnica: ilegal.
Trata-se de recebimento da rubrica judicial com trânsito em julgado, no valor de R$ 124,93, relativa à incorporação de função.
9.3.  O quadro resumo de ocorrências e, quando for o caso, o detalhamento da norma legal e da jurisprudência para a inconsistência acima elencada encontra-se no anexo II dessa instrução. 
 (...) 
CONCLUSÃO
A abrangência e a profundidade das verificações levadas a efeito fundamentam a convicção de que o ato 2469/2022 pode ser apreciado pela ilegalidade, em razão das irregularidades apontadas no item Exame das Constatações desta instrução, que representam afronta à legislação e à jurisprudência de referência.
PROPOSTA DE ENCAMINHAMENTO
Ante o exposto, com fundamento no art. 71, inciso III, da Constituição Federal, no art. 1º, inciso V, e art. 39, inciso II, da Lei 8.443/1992, no art. 260 do Regimento Interno/TCU, propõe-se: 
9.4. considerar ILEGAL e recusar registro do ato inicial de Aposentadoria 2469/2022 - Inicial de ROBERTO FERREIRA DE ARAUJO do quadro de pessoal da Universidade Federal de Pelotas, com base nos arts. 71, inciso III, da Constituição Federal, 1º, inciso V, e 39, inciso II, da Lei 8.443/1992 e 260, § 1º, do Regimento Interno/TCU;
9.5. com fulcro no art. 262, caput, do Regimento Interno/TCU, determinar à Universidade Federal de Pelotas que: 
9.5.1. dispense a devolução dos valores indevidamente recebidos de boa-fé até a data da ciência da Universidade Federal de Pelotas, do acórdão que vier a ser proferido, com base no Enunciado 106 da Súmula da Jurisprudência do TCU;
9.5.2. informe o teor do acórdão que vier a ser prolatado, encaminhando ao TCU, no prazo de trinta dias, comprovante da data de ciência pelo interessado, nos termos do art. 4º, § 3º, da Resolução TCU 170/2004."
É o Relatório.

não há.

Procurador Júlio Marcelo de Oliveira.

PESSOAL. APOSENTADORIA. RECEBIMENTO DE "QUINTOS/DÉCIMOS" EM PERÍODO ANTERIOR À LEI 9.624/1998 COM AMPARO EM DECISÃO JUDICIAL TRANSITADA EM JULGADO. LEGALIDADE DO ATO, COM O CORRESPONDENTE REGISTRO. CIÊNCIA AO INTERESSADO.

APOSENTADORIA (APOS)

Secretaria de Fiscalização de Integridade de Atos e Pagamentos de Pessoal e de Benefícios Sociais - Sefip.

Em apreciação ato de concessão de aposentadoria deferida pela Universidade Federal de Pelotas em benefício do Sr. Roberto Ferreira de Araujo, que ocupou cargo de assistente em administração naquela entidade. 
2.	A concessão em análise ocorreu na modalidade voluntária, com proventos integrais, calculados com base na última remuneração do cargo em que se deu a inativação, nos termos do art. 3º da Emenda Constitucional - EC 47/2005.
3.	As informações constantes do processo indicam que o interessado implementou os requisitos para se inativar, uma vez que tinha idade, tempo de contribuição, de serviço público, de carreira e de cargo requeridos pelo fundamento concessório.
4.	Submetido o ato a críticas automatizadas, a Secretaria de Fiscalização de Integridade de Atos e Pagamentos de Pessoal e de Benefícios Sociais - Sefip detectou a existência de rubrica relativa à incorporação de função decorrente de decisão judicial transitada em julgado. 
5.	Em vista de tal inconsistência, os pareceres exarados nos autos pela unidade especializada (peças 5 e 6) e pelo Ministério Público junto ao TCU (peça 7) são convergentes no sentido da ilegalidade do ato e de sua negativa de registro.
6.	Como é cediço, a jurisprudência desta Casa de Contas consolidou o entendimento de que é ilegal a percepção da rubrica de "quintos/décimos", cuja incorporação decorreu de funções comissionadas exercidas no período de 8/4/1998 a 4/9/2001, devendo-se observar a modulação dos efeitos definida pelo Supremo Tribunal Federal - STF na decisão do Recurso Extraordinário - RE 638.115/CE, acerca dessa matéria.
7.	E segundo a modulação de efeitos do julgamento do RE 638.115/CE feita pelo STF, somente para a hipótese de "quintos/décimos" recebidos com base em decisão judicial transitada em julgado será indevida a cessação imediata do pagamento e não haverá absorção da parcela por reajustes futuros. Já nos casos de "quintos/décimos" recebidos por força de decisão judicial não transitada em julgado ou de decisão administrativa, o pagamento será mantido até sua absorção integral por quaisquer reajustes futuros concedidos aos servidores.
8.	A disciplina acima citada se aplica a incorporação de funções ocorridas com base na Lei 8.112/1990, em especial no seu art. 62-A. 
9.	Ocorre que, no presente caso, a situação é diversa, porquanto a incorporação de função inquinada pela Sefip não se enquadra no regramento acima exposto.  
10.	Como consta expressamente da sentença judicial exarada em favor do interessado, a incorporação das funções de confiança que arrima o pagamento da rubrica ora em exame, referente à Gratificação do Grupo de Direção e Assistência Intermediária - DAI, no valor de R$ 124,93, ocorreu nos idos dos anos 1977 a 1989  (peça 3, p. 14) , ou seja, em data anterior à indigitada Lei 8.112/1990 e à Lei 9.624/1998.
11.	Tem-se, ademais, que a mencionada sentença transitou em julgado em 24/9/1993 (peça 3, p. 23) .
12.	Dessa maneira, não há incidência da vedação prevista na jurisprudência desta Corte, tampouco no mencionado RE 638.115/CE do STF
13.	A concessão sub oculis cuida, em verdade, da observância da coisa julgada, instituto protegido constitucionalmente (art. 5º, inciso XXXVI) . 
14. 	Por óbvio, não se está aqui a falar em afastamento da independência de instâncias que há entre o Poder Judiciário e este Tribunal, que também colhe suas competências diretamente do texto constitucional. Como é cediço, em casos em que o interessado possui sentença judicial transitada em julgado albergando o pagamento de determinada parcela e o TCU a reputa irregular, a Corte considera ilegal a concessão sem, contudo, determinar a sua supressão.
15.	Porém, esta não é a situação retratada neste processo, porquanto, como visto acima, não há vedação normativa ou jurisprudencial que torne irregular a percepção da diminuta parcela da ordem de R$ 120,00 pelo beneficiário.  
16.	Este o quadro, cumpre considerar legal o ato de aposentadoria em favor do Sr. Roberto Ferreira de Araujo, determinando-se o seu respectivo registro.  
	Ante o exposto, manifesto-me por que seja adotada a deliberação que ora submeto a este Colegiado.
 	
	TCU, Sala das Sessões, em 1º de novembro de 2022.
MARCOS BEMQUERER COSTA
Relator